臺灣高等法院臺中分院民事判決　九十三年度家上字第一一二號
　　　上　訴　人　乙○○
　　　訴訟代理人　楊玉珍律師
　　　被　上訴人　丁○○
　　　訴訟代理人　顏本源律師
　　　　　　　　　丙○○
右當事人間請求離婚等事件，上訴人對於民國九十三年六月八日臺灣彰化地方法院九
十三年度婚字第一七號第一審判決提起上訴，本院於九十四年三月二十二日言詞辯論
終結，判決如下：
　    主　    文
本訴部分：
原判決廢棄，被上訴人在第一審之訴駁回。
第一、二審訴訟費用由被上訴人負擔。
反訴部分：
原判決關於兩造所生未成年子女施孟廷、施宥權利義務之行使或負擔，及探視方式
、時間之裁判，並訴訟費用之裁判均廢棄。
對於兩造所生未成年子女施孟廷、施宥權利義務之行使或負擔由上訴人任之。
被上訴人得依附表所示之方式及時間與施孟廷、施宥會面交往。
第一、二審訴訟費用由被上訴人負擔。
　    事實及理由
甲、本訴部分：
一、被上訴人丁○○主張：兩造於民國八十四年三月二十八日結婚，現婚姻關係仍存
    續中，婚後夫妻初尚融洽，育有未成年子女施孟廷（八十五年五月十八日生）、
    施宥（八十六年十二月四日生）二人，詎上訴人乙○○婚後竟對被上訴人施暴
    ，施暴後不僅不知悔悟以改善兩造間已破裂之感情關係，反而變本加厲，將子女
    帶離原共同取住之處所，復更換門鎖，且謊報被上訴人為失人口，並對被上訴
    人提起民、刑事訴訟，又強行搬走家中傢俱寢俱，足認上訴人對兩造婚姻已無復
    合之期盼，被上訴人經此打擊，亦對上訴人傷心絕望，不敢再期與上訴人復合，
    兩造間用以維持婚姻基礎之感情已蕩然無存，無回復之望，有民法第一千零五十
    二條第二項之難以維持婚姻之重大事由，此重大事由顯非被上訴人一方應負責者
    ，爰依上開法條規定，求為准兩造離婚，兩造所生未成年子女施孟廷、施宥權
    利義務之行使或負擔，由被上訴人任之判決。並答辯聲明：駁回上訴。
二、上訴人則以婚姻係一男一女之兩性結合，係以組織家庭共同生活為目的，配偶應
    互相協力保持其共同生活之圓滿、安全及幸福，故夫妻之結合應以互信、互諒、
    互愛為基礎，且夫妻應互相尊重以增進感情之和諧，而被上訴人未能忠於兩造間
    婚姻誓言，嗣後為達與外遇對象雙宿雙飛之目的，處心積慮將上訴人塑造為暴力
    之人，離開與其曾胼手胝足共同奮鬥結褵近十年之上訴人，兩造婚姻破綻，實起
    於被上訴人之外遇為最大原因。至兩造間雖因被上訴人移轉上訴人及子女帳戶資
    金，上訴人更換兩造在「園林國寶」住處之門鎖，及兩造在婚姻關係中所共同經
    營之安特莉公司及莉特銨公司而衍生許多宗民、刑事訴訟，然上訴人在訴訟中並
    未攻訐被上訴人，不應對婚姻破裂負責任。再九十二年六月二十日當天之紛爭，
    係因上訴人一時氣憤難耐致言詞上較為激動，然為人之常情，且由兩造對話中可
    看出上訴人對被上訴人之情意、及渴望兩造之紛爭之結束，惟因被上訴人已亟思
    離開上訴人，因此一再刻意挑起上訴人心中之芥蒂，被上訴人之種種目的，不言
    自明，是本件兩造婚姻之破裂，上訴人應不具可歸責性等語，資為抗辯。並上訴
    聲明：(一)原判決關於本訴主文第一項之部分廢棄。(二)被上訴人在原審之訴駁回。
三、按「原告之權利保護要件是否具備，在第二審應以第二審言詞辯論終結時之狀態
    定之。上訴人之權利保護要件，雖於第一審起訴時具備，然至第二審言詞辯論終
    結時，已不備該項要件，法院仍應為上訴人敗訴之判決。」（最高法院六十七年
    台上字第一○二○號判例、八十一年度台上字第一六二九號判決參照）。經查，
    本件上訴人於九十三年四月一日在原審以民法第一千零五十二條第一項第二款為
    由，提起反訴請求判決准兩造離婚部分（見原審卷(一)第二二八頁），業經原審判
    決准上訴人與被上訴人離婚。嗣被上訴人雖聲明不服提起上訴，然於九十四年三
    月三日在本院業已當庭撤回其上訴，並經上訴人表示同意等情，有本院準備程序
    筆錄可稽（見本院卷(二)第一二三頁筆錄），上開離婚判決（子女監護部分則因上
    訴人上訴，應另行審究，詳反訴部分）因被上訴人撤回上訴而確定，揆諸前開說
    明，兩造既經前開反訴判決准予離婚確定，被上訴人請求判決准兩造離婚，即屬
    欠缺保護要件，不應准許。原審所為准被上訴人與上訴人離婚及二子女權利義務
　　之行使或負擔由被上訴人任之，及上訴人應交付二子女予被上訴人之判決，即有
　　未當。上訴人上訴指摘原判決不當，求予廢棄，理由雖有不同，然原判決既有上
　　開不應維持理由，仍應由本院予以廢棄，並駁回被上訴人在第一審之訴。
乙、反訴部分：
一、上訴人乙○○主張：按夫妻之一方有與人通姦者，他方得向法院請求離婚，民法
    第一千零五十二條第一項第二款定有明文。被上訴人於九十三年三月三日凌晨與
    訴外人甲○○在彰化縣員林鎮○○路二九八號七樓之二通姦，當場為反訴原告會
    同警察查獲，上訴人自得依前揭規定訴請與被上訴人離婚。再縱認上訴人所提蒐
    證照片尚不足以證明被上訴人與人通姦，惟被上訴人既於凌晨時分與配偶以外之
    男子赤身裸體同處一室，亦符合民法第一千零五十二條第二項之離婚事由，上訴
    人自得訴請離婚。再兩造離婚後，兩造之子施孟廷（八十五年五月十八日生）、
    女施宥（八十六年十二月四日生）均係未滿十二歲之未成年人，該二子女權利
    義務之行使由上訴人行使較為適當。爰求為准上訴人與被上訴人離婚，及兩造所
    生未成年子女施孟廷、施宥權利義務之行使或負擔由上訴人任之之判決。（原
    審判決准上訴人與被上訴人離婚部分，經被上訴人丁○○聲明不服後，於九十四
    年三月三日在本院當庭撤回上訴，該部分判決業已確定，是本件審理範圍僅為上
    訴人乙○○就子女監護權聲明不服部分）。並上訴聲明：(一)原判決主文第二項、
    第三項、第四項、第五項之部分廢棄。(二)對於兩造所生未成年子女施孟廷、施宥
    之權利義務由上訴人行使或負擔。
二、被上訴人丁○○則以：依家庭暴力防治第三十五條規定，法院依法為未成年子女
    酌定或改定權利義務之行使或負擔之人時，對已發生家庭暴力者，推定由加害人
    行使或負擔權利義務不利於該子女，故上訴人不適任兩造未成年子女二人之監護
    人。再上訴人自八十六年起即隱瞞被上訴人，逕自出入不正當場所喝花酒，上訴
    人習於沈溺於酒色，如何有能力照顧未成年子女。況兩造長女施宥宣每週五日由
    上訴人照顧結果，已出現疑似肥胖之病症，且原有皮膚對磨診亦未康復。另兩造
    長子施孟廷每週五日由上訴人照顧結果，亦出現雙眼近視、散光情形，並經學校
    發出視力不良通知單。再上訴人積欠第一銀行鹿港分行新台幣（下同）六百四十
    萬元，並因侵占安特莉安司貨款，經臺灣彰化地方法院（下稱彰化地院）判決應
    給付該公司四百二十四萬零二百十四元，又另涉犯業務侵占案件，若經判決有罪
    ，即不適任監護人。綜上，上訴人不僅較不諳照顧子女，亦有不適任之情事，不
    應由其擔任未成年子女監護人等語，資為抗辯。並聲明：駁回上訴。
三、經查：
(一)、按夫妻離婚者，對於未成年子女權利義務之行使或負擔，依協議由一方或雙方共
    同任之。未為協議或協議不成者，法院得依夫妻之一方或主管機關、社會福利機
    構或其他利害關係人之請求或依職權酌定之。本件兩造既經判決離婚確定，復未
    協議監護權行使負擔方法，法院自得依請求酌定之。再法院為前條之裁判時，應
    依子女之最佳利益，審酌一切情狀，參考社工人員之訪視報告，尤應注意下列事
    項：「(1)子女之年齡、性別、人數及健康情形。(2)子女之意願及人格發展之需要
    。(3)父母之年齡、職業、品行、健康情形、經濟能力及生活狀況。(4)父母保護教
    養子女之意願及態度。(5)父母子女或未成年子女與其他共同生活之人間之感情狀
    況。」，民法第一千零五十五條第一項及同條之一分別定有明文。經查，兩造所
    生子女施孟廷（八十五年五月十八日生）、施宥（八十六年十二月四日生）為
    未成年人，有被上訴人所提戶籍謄本在卷可憑，堪信為真。再經原審囑託彰化縣
    政府就本件監護權之酌定為訪視報告結果，認：「．．若本案夫婦確實無法繼續
    維持婚姻關係，案父母均有意願且有能力照顧案主二人，對於案主二人之監護，
    初步評估案父母應都可以適任，另案主二人均表示希望與案父母同住，故本案建
    議尊重案主二人意願，選定適當監護人。」等語，有彰化縣政府九十三年三月三
    十一日府社幼字第0930059592號函暨訪視處理建議表在原審卷可稽（見原審卷第
    三八二－三八九頁）。另因兩造分居後，兩造所生未成年子女二人於週一至週五
    期間由上訴人照顧，週六至週日傍晚則由被上訴人照顧，迄今約一年半，期間二
    子女並均已就讀國小，為瞭解其二人在父母兩方家庭、學校之適應情形，本院乃
    再行囑託彰化縣政府就兩造、二子女之學校老師等人進行訪視，訪視結果認：「
    【參】二案主的現況：一、案主施孟廷的現況：１、案主目前就讀鹿港國小三年
    級，個性溫和活潑，在校成績表現相當不錯，第一次月考全班第五名，第二次月
    考十多名，第三次月考第八名，與同班同學相處也相當融洽，希望自己將來要當
    發明家、考古學家或動物學家。．．．二、案主施宥的現況：１、案主個性比
    哥哥更活潑，就讀鹿港國小一年級，目前僅一次期末考，成績表現也不錯，國語
    99，數學96分，對於自己的表現，案主覺得還滿意。．．．。【評估與建議】一
    、案母與案父均為二案主做了相當多的努力與安排，希望能提供二案主最好的照
    顧，父母二人都希望能獲得二案主的監護權，而且父母二人的經濟條件均相當，
    都有能力照顧好案主。二、二案主的意願：因二人與案父及其親屬相處了一年半
    ，生活環境與學校均已相當習慣和熟悉，二人表示他們比較喜歡鹿港的家，在這
    比較快樂，因為她與爺爺、奶奶、姑姑、叔叔、堂兄弟妹均有很深的感情，不希
    望離他們，所以二人表達希望與案父同住的意願。三、就社工員初步的評估，父
    母二人對二案主均可提供完善的照顧計劃，均無不適任監護之理由，但父母若堅
    持己見互不相讓，其實最受傷害的是二個案主，請法官參酌社工員的評估報告，
    給予最適切且合乎案主需求的裁定。」等語，有彰化縣政府九十四年一月三十一
    日府社幼字第0940022471號函及訪視建議表各一份在本院卷為憑（見本院卷(二)第
    九十三－九十七頁）。本院參酌上情，並考量：(1)扶養子女係父母之法定義務，
    縱未擔任監護人，仍需分擔子女之扶養費，並非未擔任子女監護權人，即得解免
    其扶養之義務，是經濟能力雖為決定監護權人之重要條件，然並非唯一要件。是
    兩造雖均有負債，然參以其負債均為銀行貸款，而向銀行貸款係社會大眾可接受
    之理財方式之一，不能因之即認其經濟能力不足以負擔照顧二子女。(2)兩造所生
    子女二人均為兒童，容易受成人之影響，特別是實際照顧者即父母之影響，是參
    酌其意願時自應審慎為之，除二子女主觀意願外，尤應注意造成其主觀意願之原
    因，以免陷於爭奪或比較子女對何造之愛較深，反而模糊應予考量之有利要件。
    本院審酌兩造均深愛二子女，二子女亦然，兩造均積極爭取二子女之監護權，二
    子女長期處在兩造爭取監護權之陰影下，確實較難亳無顧忌的表達其真實感受，
    然兩造子女施孟廷已年滿八歲、施宥已年滿七歲，分別就讀國小三年級、一年
    級，已有表達意願及感受之相當能力，自難遽因上開情形即指其意願表達均係大
    人操弄結果，而全然忽視不予採憑。本件兩造於九十二年六月分居之初，在被上
    訴人聲請交付、探視子女之假處分強制執行事件中，二子女固然有不自然及反於
    常情之行為表現，令人不忍，然此應係處在兩造強烈爭執中情緒難以承受所致，
    本非常態。然迄今約一年半，二子女在訪視報告中仍表達較希望與上訴人同住之
    意願，則應認係二子女對居家、學校環境之安定、熟悉度有所需求之故，而不應
    認係受制於上訴人或排斥被上訴人之故，而不予採憑。綜上，本院審酌二子女在
    上訴人提供之環境中（含學校生活），健全活潑成長及學習，二子女亦表達希望
    與上訴人同住之意願等情，認二子女由上訴人照顧期間，雖有被上訴人指責之視
    力或疑似肥胖、皮膚等問題，然此等問題並非養育兒女過程中所罕見，不足以因
    之遽認上訴人有不適任情形，認對於施孟廷、施宥權利義務之行使或負擔，以
    由上訴人任之，較符合施孟廷、施宥二人之利益。
(二)、被上訴人雖抗辯上訴人有家庭暴力情形，依家庭暴力防治第三十五條規定，推定
    由其行使或負擔權利義務不利於子女；上訴人自八十六年起即隱瞞被上訴人，逕
    自出入不正當坦所喝花酒，上訴人習於沈溺於酒色，無能力照顧未成年子女；及
    上訴人積欠第一銀行鹿港分行六百四十萬元，並因侵占安特莉安公司貨款，經彰
    化地院判決應給付該公司四百二十四萬零二百十四元，又另涉業務侵占案件，若
    經判決有罪，即不適任監護人等語。惟查，上訴人於九十二年六月二十日凌晨雖
    曾持保特瓶毆打被上訴人，然係因兩造就被上訴人是否應燒燬其婚前男友信件意
    見相佐發生衝突，上訴人始憤而持瓶毆打被上訴人，上訴人毆打被上訴人之行為
    固然不當，然並無積極證據堪信上訴人亦有對子女施暴或其他不利之行為，況兩
    造未成年子女實際上已由上訴人常態性（週一至週五）照顧約一年半，其間並無
    對子女施暴或不利情況，足認上訴人雖有前開對被上訴人施暴之行為，然尚不足
    以據此認定由其行使或負擔權利義務不利於子女。至被上訴人主張上訴人有喝花
    酒習慣一節，係提出花酒紀錄表、信用卡消費資料影本為據（見本院卷(一)第一六
    一－一七八頁），然為上訴人否認。縱認被上訴人主張不虛，然依被上訴人提出
    之紀錄表（見本院卷(一)第一六一頁）記載，其最後一次消費時間為九十二年六月
    三日，迄今已逾一年半，足認上訴人在照顧二子女之期間，並無持續該習慣，難
    為不利於上訴人之證據。另被上訴人辯稱上訴人因涉犯侵占特莉安公司貨款刑事
    案件，若經判刑，則無法照顧子女，縱認不虛，然因被上訴人目前亦另有通姦刑
    事案件在法院審理中，其情境與上訴人相同，是自不宜遽以該點為不利於上訴人
    認定，併予明。
四、末按，民法第一千零五十五條第五項前段明定：「法院依請求或依職權，為未行
    使或負擔權利之一方，酌定其與未成年子女，會面交往之方式及期間。」，兩造
    雖經裁判離婚，但子女對父母之親情仍不可或缺，無監護權一方之定期或不定期
    之訪視表達關愛，對單親子女人格之成長關係重大，為兼顧兩造之子人格之正常
    發展及滿足父母親情，以享天倫，是認有依職權酌定被上訴人與二子得依附表所
    示之時間、方式為會面、交往。
五、綜上，被上訴人提起本訴請求離婚部分，欠缺權利保護要件，不應准許；上訴人
    反訴請求對兩造所生未成年之子施孟廷、施宥權利義務之行使或負擔由其任之
    部分，核屬有據，應予准許。原審就上開本訴不應准許部分，為被上訴人勝訴判
    決，核有未洽，上訴論旨指摘原判決不當，求予廢棄改判，為有理由，應由本院
    將本訴判決部分廢棄，並駁回被上訴人在原審之訴。至上開反訴應予准許部分，
    為上訴人敗訴判決，尚有未洽，上訴人指摘原判決此部分不當，求予廢棄改判，
    為有理由，應由本院予以廢棄改判，並酌定被上訴人行使探視權之方式及時間如
    附表所示。
六、本件事證已臻明確，兩造其餘攻擊或防禦方法及所提證據，對判決結果不生影響
    ，爰不予一一列述，併此明。
據上論結，本件上訴為有理由，依民事訴訟法第四百四十九條第一項、第七十八，判
決如主文。
中　　　華　　　民　　　國　　九十四　　年　　　四　　　月　　　六　　　日
~B1家事法庭審判長法　官　邱森樟
~B2　　　　　　　法　官　盧江陽
~B3　　　　　　　法　官　陳賢慧
右為正本係照原本作成。
如對本判決上訴，須於收受判決送達後二十日內向本院提出上訴書狀，其未表明上訴
理由者，應於提出上訴後二十日內向本院提出上訴理由書(須按他造人數附具繕本)。
上訴時應提出委任律師為訴訟代理人之委任狀。具有民事訴訟法第四百六十六條之一
第一項但書或第二項之情形為訴訟代理人者，另應附具律師及格證書及釋明委任人與
受任人有該條項所定關係之釋明文書影本。
~B 　 　　　　　　書記官　瑞芳
中　　　華　　　民　　　國　　九十四　　年　　　四　　　月　　　七　　　日
                                                                        Ｈ
~FO
附表：
被上訴人丁○○與兩造所生未成年子女施宥廷、施宥為會面、探視之方式及時間如
下：
一、方式：
　(1)見面：得為致贈禮物、拍照、交換相片等行為，並得出遊或同宿。
  (2)通訊：互通書信無時間限制。
          互通電話原則上無時間限制，惟均需於他方正常作息時間內為之。
二、時間：
  (1)被上訴人丁○○於上訴人乙○○同意後得隨時探視兩造所生子女施宥廷、施宥
    。
  (2)被上訴人丁○○得於每月第一、三週週六上午十時起前往上訴人乙○○住處接施
    宥廷、施宥外出，並得攜回同宿，至翌日下午六時前，再由被上訴人丁○○送
    回上訴人乙○○住處交付。
  (3)寒假期間：除前述(1)、(2)外，被上訴人丁○○尚得接回子女施宥廷、施宥同住
    同遊七日，期間安排由兩造約定，上訴人乙○○不得無故阻撓之。
  (4)暑假期間：除前述(1)、(2)外，被上訴人丁○○尚得接回子女施宥廷、施宥同住
    同遊二十日，期間安排由兩造約定，上訴人乙○○不得無故阻撓之。
三、應遵守事項：
  (1)兩造所生施宥廷、施宥之地址或聯絡方式如有變更，上訴人乙○○應隨時通知
    被上訴人丁○○。
  (2)兩造不得有危害施宥廷、施宥身心健康之行為。
  (3)兩造不得對施宥廷、施宥灌輸反抗對造之觀念。
  (4)如施宥廷、施宥於會面交往中患病或遭遇事故，而上訴人乙○○無法就近照料
    時，被上訴人丁○○應為必要之醫療措施，即被上訴人丁○○在其會面交往實施
    中，仍須善盡對施宥廷、施宥保護教養之義務。